【裁判字號】    95,上訴,1202
【裁判日期】    950629
【裁判案由】    違反著作權法
【裁判全文】
臺灣高等法院刑事判決                95年度上訴字第1202號
    上  訴  人  臺灣板橋地方法院檢察署檢察官
    被      告  乙○○
上列上訴人因被告違反著作權法案件，不服臺灣板橋地方法院94
年度訴字第1318號，中華民國95年3月2日第一審判決（起訴案號
：臺灣板橋地方法院檢察署93年度偵字第15695號）， 提起上訴
，本院判決如下：
    主  文
上訴駁回。
    理  由
一、公訴意旨略以：被告乙○○明知附表一所示之電腦程式著作
    ，係附表一所示各著作權人在台享有發行權、重製權等著作
    財產權專有權利，為受我國著作權法保護之著作物，非經前
    揭享有著作財產權人之同意或授權，不得擅自以移轉所有權
    之方式散布其著作，竟意圖營利，以侵害附表一著作權人享
    有著作財產權之電腦遊戲軟體程式著作為常業之犯意，自民
    國（下同）八十九年間起，以「聯偉資訊有限公司」（下稱
    聯偉公司）、「聯茗資訊有限公司」（下稱聯茗公司）等名
    義，及每片新台幣（下同）十三元至五十元不等之價格，將
    侵害前揭著作權之盜版電腦遊戲軟體光碟販賣予下游廠商王
    鵬傑（業經另案判決確定）以供其再轉賣予各零售商，王鵬
    傑則將貨款當面交付予年籍不詳之「聯偉公司」、「聯茗公
    司」人員，或以支票置入隨貨所附、載有收件人為「新店市
    郵政九之七號信箱姜世中」之信封袋內寄出，作為給付購買
    盜版光碟之價金。被告於收到支票後，即命不知情之詹淑娟
    （經檢察官另為不起訴處分）以姜世中名義背書後，存入姜
    世中所申請並授權被告使用之聯邦銀行新莊分行帳戶。嗣王
    鵬傑於九十一年間遭法務部調查局高雄市調查處（下稱高雄
    市調查處）查獲其有販賣盜版光碟情事，而循線向上追查，
    始知上情。因認被告涉有修正前著作權法第九十四條、九十
    三條第三款、第八十七條之明知為侵害著作權之物，意圖營
    利而交付之方法侵害他人之著作權為常業罪嫌。
二、按犯罪事實應依證據認定之，無證據不得認定其犯罪事實。
    刑事訴訟法第一百五十四條第二項定有明文。次按認定犯罪
    事實，須依證據，而所謂證據，係指合法之積極證據就犯罪
    事實能為具體之證明者而言；而認定不利於被告之事實，須
    依積極證據，苟積極證據不足為不利於被告事實之認定時，
    即應為有利於被告之認定，更不必有何有利之證據（最高法
    院三十年上字第八一六號判例意旨參照），如無相當之證據
    ，或證據不足以證明，自不能以推測或擬制之方法，以為裁
    判之基礎（最高法院四十年台上字第八六號判例意旨參照）
    。再按所謂「積極證據足以為不利被告事實之認定」，係指
    據為刑事訴訟法上證明之全盤證據資料，無論其為直接證據
    或間接證據，在客觀上均須達於通常一般之人均不致於有所
    懷疑，而得確信其為真實之程度，始得據為有罪之認定，若
    其關於被告是否犯罪之證明未能達此程度，而有合理性懷疑
    之存在，致使無從形成有罪之確信，即不得遽為不利於被告
    之認定，此觀諸最高法院七十六年台上字第四九八六號判例
    意旨自明。末按我國刑事訴訟制度業已修正為以當事人進行
    主義為主，職權進行主義為輔，檢察官立於原告之地位，其
    對於被告之犯罪事實，本負有積極舉證之義務，且刑事被告
    原無自證無罪之義務，其在訴訟上所為之辯解，只須達於對
    起訴事證提出合理質疑之程度為已足，檢察官如對於被告所
    為之辯解仍有爭執，即應依照刑事訴訟法第一百六十一條之
    規定，自負積極舉證之責。
三、公訴人認被告涉有上開犯行，無非係以：被告於法務部調查
    局北部地區機動組（下稱調查局北機組）及偵查中之供述、
    證人王鵬傑、詹淑娟、張雅君分別於高雄市調查處、調查局
    北機組及偵查中之證述、板橋郵局九十一年六月十二日營九
    一字第五００一０七號函、載有「新店郵政九之七號信箱姜
    世中收」字樣之信封一件、票號ＰＡ0000000、ＰＡ
    0000000、ＰＡ0000000至ＰＡ000000
    0號支票影本八張、臺灣高等法院高雄分院九十三年度上更
    二字第三二三號王鵬傑違反著作權法等案件刑事判決書一件
    為證。訊據被告固坦承其有使用新店市郵政九之七號信箱，
    上開載有「新店郵政九之七號信箱姜世中收」字樣之信封，
    係其委請其妹詹淑娟所製作，提供給客戶郵寄貨款之用，及
    王鵬傑用以支付貨款之上開支票係由其委請其妹詹淑娟提領
    兌現等情，惟堅詞否認涉有何違反著作權法之行為，辯稱：
    其於八十七年五月間，因販賣盜版遊戲光碟，在臺北縣板橋
    市○○路住處為警查獲後，即改以經營網咖營生，並兼營空
    白光碟片販售，但公司名稱並非「聯偉」或「聯茗」，亦未
    再有販賣盜版遊戲光碟之行為，其不認識王鵬傑，上開支票
    可能係購買空白光碟片之貨款，而出貨單上ＣＤＲ是空白光
    碟的簡稱，ＰＳ是新力公司第一代遊戲簡稱，因ＣＤＲ有很
    多種，材質不同，價格不同，在不同機器使用不同材質考量
    下，所以在出貨單上才會特別註明係ＰＳ的空白光碟等語。
四、經查：
（一）證人王鵬傑前自八十九年間起，以販賣盜版遊戲光碟為業
      ，因而違反著作權法、商標法及偽造私文書等罪，於九十
      一年五月十日，經高雄市調查處，在高雄市○○區○○街
      二五號搜索查獲，並當場扣得盜版遊戲光碟片（含裸片）
      共二萬三千一百一十片之事實，固經臺灣高等法院高雄分
      院以九十三年度上更二字第三二三號判決認定屬實，並經
      最高法院以九十四年度台上字第五五一四號判決駁回上訴
      確定，有臺灣高等法院高雄分院九十三年度上更二字第三
      二三號判決書一件在卷可稽，並經原審調閱上開案宗全卷
      查閱無訛。惟查，證人王鵬傑為高雄市調查處查獲時所扣
      得之上開二萬三千一百一十片光碟片，經臺灣高雄地方法
      院會同告訴代理人林秋萍進行勘驗，將其中如附表二編號
      （一）、編號（二）所示光碟置入其所適用改版之「Play
      Station」、「Play Station2」及「DC」遊戲主機執行後
      ，電視螢幕上會出現「PS設計圖」、「Play Station」商
      標圖樣，且附表二編號（一）所示仿冒光碟除出現仿冒之
      「Play Station」、「PS設計圖」商標圖樣外，亦會出現
      「Licensed by Sony Computer entertainment Inc.」等
      表示由新力公司授權之文字；將其中如附表三編號（一）
      之光碟置入遊戲主機內執行後，則所示全部光碟除會出現
      「SEGA」商標圖樣，亦會出現「PROUDCED BY OR UNDER
      LICENSED FROM SEGA ENTERPRISES LTD.」 等表彰該等遊
      戲光碟片係經世雅公司授權生產等文字。又以前開遊戲主
      機執行附表二編號（一）、（二）、（三）暨附表三編號
      （二）內打「＊」、「●」部分遊戲光碟時，亦會出現如
      附表四所載之商標圖樣等之事實，雖有原審勘驗筆錄及勘
      驗扣案光碟片結果一覽表附於該案卷可憑（見臺灣高雄地
      方法院九十一年度訴字第二四五五號卷第五一頁背面至第
      七十頁），並經原審調閱該案卷查明屬實，然而，上開扣
      案光碟片中，如附表二編號（四）所示一千八百零三片、
      附表二編號（三）所示除標示「＊」部分，表示侵害他人
      著作財產權，及標示部分「●」部分，表示另有侵害他人
      商標權，共計四百四十二片外，其餘一千二百八十四片、
      附表三編號（二）所示除標示有「＊」部分，表示有侵害
      他人著作財產權者，共四十片外，其餘一千零二片，連同
      扣案而無法辨識之裸片二百三十八片，共計四千三百二十
      七片部分，並無證據足認係侵害著作權、仿冒商標或有偽
      造授權文字之光碟片之事實，亦據臺灣高等法院高雄分院
      九十三年度上更二字第三二三號確定判決認定明確（見該
      判決書理由九）。足認證人王鵬傑所經營販售之光碟片，
      並非全數均係違反著作權法、商標法及偽造授權文字之違
      法光碟片。
（二）證人王鵬傑於九十一年五月十日經高雄市調查處查獲後，
      在同日調查處訊問中陳稱：「查獲之遊戲光碟片是我分別
      向北部聯偉公司、聯茗公司等二家盜版壓片工廠訂購的」
      、「聯偉公司都是透過綽號『小陳』男子與我接洽訂貨」
      、「聯茗（即合泰）公司則由綽號『阿志』與我接洽訂貨
      」、「我都是按月與聯偉、聯茗公司結清貨款，『小陳』
      、『阿志』都是在每月底或隔月月初與我約定地點收帳，
      他們會拿對帳單與我核對，如不克親自南下收款，則會隨
      貨寄送對帳單，再由我開立即期支票寄至『新店市郵政九
      之七號信箱姜世中收」等語（見本案調查局北機組卷第二
      六、三十頁）；其於本案檢察官偵查中證稱：「上游廠商
      是聯偉、合泰等公司，我到北機組才知道合泰是被告的公
      司」、「支付貨款原則是月結，但有時貨款較多會要求我
      先給付，我都是開一個月的票給他（指合泰公司），是放
      在隨貨寄給我信封上名稱為姜世中的信封內寄給他」、「
      我不認識被告」等語（見本案偵查卷第三六頁）；其於原
      審審理中亦證稱：「合泰與聯偉分別派不同人來收款」、
      「聯偉都是派人來收錢的，聯茗（合泰）才有用寄的情形
      」、「寄貨款支票的信封是合泰寄來的」、「在調查站（
      指高雄市調查處）時，因為公司的貨單（指對帳單）調查
      站都有搜去，貨單上有打公司名稱，所以才會說聯茗公司
      就是合泰公司，應該就是從貨單上對出來的」、「我是跟
      二家店購貨，就是聯偉公司跟合泰公司」等語（見原審九
      十五年二月十六日審判筆錄第六、七、十、十一頁）、「
      扣案之光碟片是我從開始經營後就陸續購買至查獲時為止
      」、「我無法區分被查獲之光碟片分別是向哪一家公司購
      買的」等語（見原審九十五年二月十六日審判筆錄第十三
      頁）。是依據證人王鵬傑上開證述可知，其自八十九年間
      起所經營販售之盜版遊戲光碟，係分別向聯偉公司及合泰
      公司等二家公司所購買，二家公司並分別係由不同之業務
      人員接洽送貨、收款事宜，而合泰公司即為聯茗公司係在
      其經高雄市調查處查獲後，始由比對對帳單而得知，又其
      以信封郵寄支票至「新店市郵政九之七號信箱姜志中收」
      之方式，係支付「合泰公司（即聯茗公司）」之貨款，並
      非支付聯偉公司貨款，但證人王鵬傑並無法區分其所購入
      之光碟片中，何部分係購自聯偉公司、何部分係購自合泰
      （即聯茗）公司。從而，證人王鵬傑上開證述，並無從證
      明其所購入涉及侵害著作權、仿冒商標或偽造授權文字之
      盜版光碟部分，究係聯偉公司或合泰公司所出售。
（三）又證人王鵬傑用以支付合泰公司（即聯茗公司）貨款之支
      票，係以信封郵寄至「新店市郵政九之七號信箱」，有如
      前述，而該郵寄信封上「新店郵政九之七號信箱姜世中收
      」字樣係由證人即被告之妹詹淑娟所填寫，上開信箱是由
      證人張雅君所申請交被告使用，王鵬傑所郵寄之貨款支票
      亦係被告委由詹淑娟提示兌現之事實，固據被告於原審審
      理中所自承，並經證人詹淑娟、張雅君於原審審判中證述
      屬實，復有板橋郵局九十一年六月十二日營九一字第五０
      ０一０七號函附專用信箱租用申請書一件、載有「新店郵
      政九之七號信箱姜世中收」字樣之信封一件、票號ＰＡ0
      000000、ＰＡ0000000、ＰＡ000000
      0至ＰＡ0000000號支票正反面影本八件在卷足佐
      ，惟此僅足以推認被告有以合泰公司或聯茗公司名義出售
      光碟片與證人王鵬傑，並收取貨款之事實而已，並無從據
      以證明其所出售之光碟片係有侵害著作權、仿冒商標或偽
      造授權文字之盜版光碟片。且就證人王鵬傑為高雄市調查
      處查獲時所扣得之「聯茗公司對帳單」（見偵查卷第十三
      、十四頁）、「合泰公司出貨退回單」（見偵查卷第十六
      頁）觀之，其上亦僅記載日期、單號、倉庫名稱、金額、
      產品編號、品名規格、數量、單價等，並無光碟遊戲名稱
      ，亦無從據以比對查證合泰公司或聯茗公司所出售光碟片
      之相關著作權、商標權等資料，是亦無從據此證明以合泰
      公司或聯茗公司名義所出售予證人王鵬傑之光碟片係有侵
      害著作權、仿冒商標或偽造授權文字之盜版光碟片。況且
      證人甲○○於本院審判中到庭亦證稱：被告跟伊公司買過
      很多的空白光碟（簡稱ＣＤＲ），他買的是Ｂ、Ｃ、Ｄ級
      ，最好的是Ａ級等語（見本院卷九十五年六月十五日審判
      筆錄），益證被告所辯稱出售是空白光碟片一情，尚非無
      據。
（四）綜上所述，證人王鵬傑所購入販售之遊戲光碟，並非全數
      均係有侵害著作權、仿冒商標或偽造授權文字之非法光碟
      片，有部分係無侵害著作權、亦無仿冒商標或偽造授權文
      字之光碟片，而其購買光碟之來源分別有聯偉及合泰（即
      聯茗）二家公司，證人王鵬傑又無法區別購自合泰（即聯
      茗）公司或聯偉公司光碟片，分別為何，此外，檢察官復
      未舉出、本院亦查無其他積極證據足以證明被告以合泰（
      即聯茗）公司名義所出售予證人王鵬傑之光碟片確係有侵
      害著作權、仿冒商標或偽造授權文字之盜版光碟，而依被
      告所有出貨單上既只能證明是出售空白光碟片一情，故公
      訴人所舉證據尚屬不能證明被告犯罪，依前所述，自應為
      被告無罪之諭知。
五、原審因以被告罪證不足，而為被告無罪之諭知，尚非無據，
    檢察官上訴意旨仍執前詞，指摘原判決不當，請求撤銷改判
    ，尚無理由，上訴應予駁回。
據上論斷，應依刑事訴訟法第368條，判決如主文。
本案經檢察官周志榮到庭執行職務。
中    華    民    國    95    年    6     月    29    日
                  刑事第４庭    審判長法  官  蔡秀雄
                                      法  官  黃金富
                                      法  官  周煙平
以上正本證明與原本無異。
檢察官部分如不服本判決應於收受送達後十日內向本院提出上訴
書狀，其未敘述上訴之理由者並得於提起上訴後十日內向本院補
提理由書（均須按他造當事人之人數附繕本）。
                                      書記官  蕭麗珍
中    華    民    國    95    年    7     月    4     日
附表一：
  ┌──┬───────────────┬────────────┐
  │編號│      電腦遊戲軟體名稱        │      著作權人          │
  ├──┼───────────────┼────────────┤
  │1   │VR快打4(Virtua Fighter4)      │日商西雅企業股份有限公司│
  ├──┼───────────────┼────────────┤
  │2   │第五宇宙頻道2                 │同上                    │
  │    │(SPACE CHANNEL 5 Part2)       │                        │
  ├──┼───────────────┼────────────┤
  │3   │J聯盟實戰模擬足球2002         │同上                    │
  ├──┼───────────────┼────────────┤
  │4   │櫻花大戰2紀念版               │同上                    │
  ├──┼───────────────┼────────────┤
  │5   │櫻花大戰3音樂盒紀念版         │同上                    │
  ├──┼───────────────┼────────────┤
  │6   │櫻花大戰4                     │同上                    │
  ├──┼───────────────┼────────────┤
  │7   │NFL 2K2                       │同上                    │
  ├──┼───────────────┼────────────┤
  │8   │GT實戰賽車東京2001            │日商新力股份有限公司    │
  │    │(GRAN TURISMO 2001 TOYKO)     │                        │
  ├──┼───────────────┼────────────┤
  │9   │GT實戰賽車 (GRAN TURISMO 2)   │同上                    │
  ├──┼───────────────┼────────────┤
  │10  │狂野歷險3                     │同上                    │
  │    │(WILD ARMS Advanced 3rd)      │                        │
  ├──┼───────────────┼────────────┤
  │11  │監視者                        │同上                    │
  ├──┼───────────────┼────────────┤
  │12  │亞克傳承3(ARC THE LADIII)      │同上                    │
  ├──┼───────────────┼────────────┤
  │13  │龍騎士傳說                    │同上                    │
  │    │(THE LEGENT OF DRAGOON)       │                        │
  ├──┼───────────────┼────────────┤
  │14  │骰子大戰2(XI(sai)JUMBO)       │同上                    │
  ├──┼───────────────┼────────────┤
  │15  │列車驚魂 (CHASE THE EXPRESS)  │同上                    │
  ├──┼───────────────┼────────────┤
  │16  │袋狼群星大進擊                │同上                    │
  │    │(CRASE BANDICOOT CARNIVAL)    │                        │
  ├──┼───────────────┼────────────┤
  │17  │太空戰士十國際版              │日商思奎爾股份有限公司  │
  │    │(FINAL FANTASY Xinternational)│                        │
  ├──┼───────────────┼────────────┤
  │18  │太空戰士9 (FINAL FANTASYⅨ)   │同上                    │
  ├──┼───────────────┼────────────┤
  │19  │勁爆熱舞2                     │日商可樂美股份有限公司  │
  └──┴───────────────┴────────────┘


司法院資訊處製作；財團法人民間司法改革基金會備份。
